【裁判字號】    89,台上,7364
【裁判日期】    891207
【裁判案由】    殺人
【裁判全文】
最高法院刑事判決                              八十九年度台上字第七三六四號
    上  訴  人  甲○○
右上訴人因殺人案件，不服台灣高等法院高雄分院中華民國八十九年九月二十日第二
審判決（八十九年度上重訴字第一三號，起訴案號：台灣高雄地方法院檢察署八十八
年度偵字第二六○六二號），提起上訴，本院判決如左：
    主  文
上訴駁回。
    理  由
本件原判決認定上訴人甲○○與蕭秀美原為男女朋友關係，因感情生變，上訴人乃於
民國八十八年十月二十二日上午九時許，前往高雄縣仁武鄉仁信巷二○一弄七十二之
十九號蕭秀美住處談判及拿取行動電話繳費通知單，因蕭秀美仍堅持要分手，致引起
上訴人忿怒，頓萌殺人之犯意，自廚房內取得菜刀一把，朝蕭秀美頸部揮砍多刀，致
蕭秀美受有左側頸部切割傷一處長寬深各十公分、三公分、三公分、右側頸部切割傷
一處長寬深各八公分、一‧五公分、二公分、前頸部輕度割傷一處長寬各六公分、○
‧四公分、右側下巴部切割傷一處長寬深各四公分、二公分、一公分、左側肩峰部砍
裂傷一處長寬深各三公分、二公分、○‧三公分等傷害，且因左、右側頸部軟組織及
頸部動靜脈切斷，大量流血導致出血性休克當場死亡，上訴人見狀，即逃離現場；嗣
李文興於同日中午十二時三十六分發現後報警處理，警察單位於同日下午一時許趕至
現場，發現上訴人之行動電話繳費通知單已知其為犯罪嫌疑人，並於現場扣得犯案所
用之菜刀一把，上訴人遂於同日十五時五分許，向台南縣警察局歸仁分局德南派出所
投案等情。係以上開事實，業據上訴人於警訊、偵查及一審審理時均坦承不諱，核與
證人李文興、張宏傑證述情節相符，並有犯案所用之菜刀一把扣案，而上訴人犯案時
所穿上衣之血跡，經鑑定與被害人之血斑ＤＮＡ相同，有內政部警政署刑事警察局鑑
驗書在卷，又被害人有如事實欄所載之刀傷，因外傷性失血休克死亡乙節，經檢察官
督同法醫師相驗屬實，製有勘驗筆錄、相驗屍體證明書、驗斷書在卷。上訴人雖辯稱
並無殺人之犯意云云。惟按扣案之菜刀一把，甚為鋒利，以之加諸人身，對於人體具
有相當之殺傷力，此為一般人所明知之事實，乃上訴人持之砍殺被害人頸部之要害，
致切斷頸部靜脈及動脈，且傷長達十公分，深及三公分，足見用力之猛，殺意甚堅，
欲置被害人於死地，其確有故意殺人之犯意已臻明確，所辯無殺人之犯意，顯係避就
之詞，不足採信。此外復有兇案發生現場照片三十幀可參，上訴人自白與事實相符，
事證明確，犯行洵堪認定。核其所為，係犯刑法第二百七十一條第一項之殺人罪。又
案發後，證人李文興於同日中午十二時三十六分發現後報警處理，而警察單位於同日
下午一時許趕至現場，發現上訴人之行動電話繳費通知單，即認定其涉犯本案，並至
工作之美容院尋找，為證人李文興於警訊，證人即警員吳明永、廖國財於偵查中所供
明，並有上訴人行動電話繳費通知單一份附卷。又參酌張宏傑於第一審及原審所證，
「甲○○並沒有叫我打電話給劉警官，他當時找我是要我陪他去自首，……他也不曉
得我與劉警官認識」，「甲○○叫我與他一起去自首，我告訴他應先到場去看一看再
決定，他說屋頂上好像有一個人在上面，我認為這樣應該就有人會送去醫院，他拜託
我去現場看，我不知地方，他說在市場旁，我沒有（答應）去現場，他就走了，我後
來想一想，再回去打麻將，等了很久，跟打麻將的朋友商議後，再打電話給劉警官…
…我的意思是要劉警官到現場去看一看有何事情。」，「當時劉警官有問我甲○○的
去處，我跟他說甲○○有要我陪他去自首的事。」，參以上訴人於警訊中所稱：「…
…上午十時……我打電話給朋友張宏傑……問張宏傑我該怎麼辦，張宏傑向我稱他亦
不知道要叫我怎麼辦，並要我自己處理。」，「我再度訊問張宏傑我該怎麼辦，而張
宏傑的回答還是要我自己處理，這個時候是上午十一時了。……」，足證上訴人雖曾
找張宏傑陪其至警局自首，但為張宏傑所推辭，要上訴人自行處理，嗣張宏傑因認為
事態嚴重，與朋友商議後，出於自己之意思，打電話予其熟識之警界朋友劉永卿至現
場瞭解，並非上訴人所委託報案，自無代自首可言。又證人劉永卿亦於一審具結證述
：「當時張宏傑打電話告訴我被告甲○○砍殺人要我去救人，張某只告知我蕭女的姓
名及電話，我找到蕭女住處時，蕭女已驗屍完畢」等語，且上訴人於偵查中亦自承：
「我係聽張宏傑說蕭秀美已死了，我才去投案」；上訴人犯案後所為應係投案，尚與
自首要件未合。因認第一審依刑法第二百七十一條第一項、第三十七條第一項之規定
，並審酌上訴人與被害人僅因感情生變無法挽回即忿而持刀將之殺害，手段凶殘，罔
顧人命，造成死者家庭破碎，子女失怙，身心均遭重創（被害人遺有三名年幼子女，
有戶籍謄本在卷可參），嚴重危害社會之安全，犯後迄未與死者家屬達成和解，或賠
償分文之損害，惡性重大，惟念及其並無前科，犯後坦承犯行，且主動出面投案，尚
有一絲良知未泯等一切情狀，量處無期徒刑，宣告褫奪公權終身。另明犯罪所用之
兇器菜刀一把，為被害人所有，亦非違禁物，爰不宣告沒收。認事用法，核無不合，
量刑亦屬妥適，乃予以維持，駁回上訴人在第二審之上訴。經核於法尚無違誤。上訴
意旨略以：（一）、上訴人與被害人係同事且為男女朋友關係，無深仇大恨，絕無殺
人動機，係因撞見被害人另結新歡生爭執，臨時起意持菜刀揮砍，心慌離開現場後，
即要求友人張宏傑前往探視，此為該證人所證實，具見無致被害人於死之決心，原判
決率以被害人死亡之結果，臆測推論，並未敘明殺人之動機，與經驗法則有違，且嫌
理由不備。（二）、上訴人於犯罪未發覺前即主動要求張宏傑陪同自首，張宏傑亦轉
告有偵查權之劉永卿警官表明上訴人有自首之意，且相約在台南市火車站會面自首，
上訴人自合於自首要件，原判決認係投案殊有可議。（三）、上訴人與被害人係同事
，且有深厚之男女感情，因撞見被害人另結新歡生爭執，一時失慮鑄成無可挽回之過
錯，上訴人有悛悔之心，且於犯後極力挽回，主動自首投案，誠心接受法律制裁，以
上具體情狀原審恝置不論，自有未當。而公訴人衡酌情狀具體求刑有期徒刑十五年至
為妥適，一審對於公訴人之具體求刑未加審認，徒以未與被害人家屬和解，而判處無
期徒刑，惟因上訴人工作所得均交被害人，現身繫囹圄實無力提出和解金額云云。惟
查：原判決於事實已明白認定上訴人與被害人原為男女朋友，因感情生變，案發當天
因被害人堅持分手致引起上訴人忿怒而萌殺人犯意，又對其認定上訴人確有置被害人
於死之殺人犯意，於理由已為說明，並無上訴意旨所指之理由不備，且所為論斷俱有
卷內資料可稽，亦與經驗法則無違。至上訴人於行為後固曾要求張宏傑至現場查看，
但尚不能以此推翻原判決所為之其有殺人犯意之認定。又原判決已於理由內參酌張宏
傑、上訴人、劉永卿等人之相關供述，詳為說明張宏傑打電話給警官劉永卿並非受上
訴人之託代為自首，上訴人係投案，不合自首之理由，經核與卷內資料相符，所為認
定亦無不合。至刑之量定，乃實體法上賦予法院得為自由裁量之事項，原判決已說明
第一審判決業經審酌上訴人犯罪動機、手段，造成死者家庭破碎，子女失怙，身心均
遭重創，迄未與死者家屬達成和解，或賠償分文之損害，及其素行，犯後態度等情狀
，所為之量刑適當之理由，其量刑既未逾越法定刑度，自不容上訴意旨漫事指為違法
。上訴為無理由，應予駁回。
據上論結，應依刑事訴訟法第三百九十六條第一項，判決如主文。
中      華      民      國    八十九    年     十二     月      七      日
                              最高法院刑事第二庭
                                  審判長法官  莊  來  成
                                        法官  呂  潮  澤
                                        法官  謝  俊  雄
                                        法官  蘇  振  堂
                                        法官  楊  商  江
      右正本證明與原本無異
                                              書  記  官
中      華      民      國    八十九    年     十二     月     十二     日


司法院資訊處製作；財團法人民間司法改革基金會備份。
